【裁判字號】    90,台上,7117
【裁判日期】    901122
【裁判案由】    盜匪
【裁判全文】
最高法院刑事判決                                九十年度台上字第七一一七號
    上  訴  人  甲○○
右上訴人因盜匪案件，不服台灣高等法院台中分院中華民國九十年九月六日第二審判
決（九十年度上訴字第六三五號，起訴案號：台灣台中地方法院檢察署八十八年度偵
字第一五四二三、一八○四六、一九七六○號），提起上訴，本院判決如左：
    主  文
原判決撤銷，發回台灣高等法院台中分院。
    理  由
本件原判決認定上訴人甲○○夥同蔣仁祥分別與朱志明（以上二人經法院判處罪刑確
定）、詹森源（另案判處罪刑）及李榮盛（即起訴書所指綽號「阿宏」之人），共同
基於意圖為自己不法所有之概括犯意，由朱志明提供其所有未經許可可發射子彈具有
殺傷力之改造四五手槍二支及子彈十一顆，於下列時、地共同以強暴方法使被害人不
能抗拒而取他人之物：(一)、李榮盛提供做案地點後，由朱志明、上訴人各持具有殺傷
力之改造四五手槍一支，詹森源、蔣仁祥各持西瓜刀一把，四人均戴綠色毛線頭套，
以為掩飾，於民國八十七年三月上旬某日凌晨四時三十分許，至彰化縣彰化市○○路
一九二號洪振芳經營之「海底城釣蝦場」，持槍喝令在場之洪振芳及不知名之釣客多
人趴下不許動，使洪振芳等人不能抗拒後，強盜洪振芳及在場釣客之財物約新台幣（
下同）十八萬元及行動電話二具，得手後將強盜所得財物由蔣仁祥、朱志明、上訴人
、詹森源、李榮盛五人朋分花用，行動電話及皮包、證件則予丟棄。(二)、蔣仁祥、上
訴人、朱志明、李榮盛復承同一強盜犯意，於八十七年四月八日凌晨六時三十分許，
由李榮盛提供做案地點，朱志明提供具有殺傷力之改造四五手槍三支，由朱志明、蔣
仁祥、上訴人三人分持上開改造四五手槍衝入彰化縣彰化市○○路一一五之一號「金
龍釣蝦場」，持槍抵住在場之員工周坤明，喝令周坤明及在場蘇姓員工趴下不准動，
使周坤明等人不能抗拒而強盜釣蝦場之財物六萬八千元及周坤明之信用卡、身分證、
提款卡等物，得手後將強盜所得財物由蔣仁祥、朱志明、上訴人、詹森源、李榮盛朋
分花用，其餘證件則丟棄。(三)、上訴人續於八十八年五月五日下午二十二時許，夥同
朱志明、蔣仁祥至新竹市○○路○段一三八六巷六弄一號楊淑芬、卓鈞聖夫婦經營之
「新聖地海鮮餐廳」，由朱志明持具有殺傷力之改造四五手槍一支抵住卓鈞聖腰部，
蔣仁祥、上訴人則分持刀抵住楊淑芬頸部，使其不能抗拒後強盜楊淑芬、卓鈞聖之現
金五萬元，其間並強行察看楊淑芬之皮包，因未發現財物，而未取走，所得款項則由
三人平分花用。嗣於八十八年六月二十四日二十二時三十分許，經警查獲改造四五手
槍二支（槍枝管制編號 0000000000、0000000000 號）、改造子彈十一顆（其中二顆
不具殺傷力）、手銬一付等物等情。因而維持第一審論處上訴人共同連續意圖為自己
不法之所有，以強暴致使不能抗拒而取他人之物（累犯）罪刑之判決，駁回上訴人在
第二審之上訴，固非無見。
惟查：(一)、證人之陳述如無瑕疵，固得採為被告論罪之基礎，倘其陳述尚有疑竇，則
在未究明前，遽採為論罪科刑之根據，即難謂適法。原判決理由一謂詹森源於八十九
年十一月二十三日第一審法院調查作證時陳稱伊上次在（法院）拘留所時，有聽到朱
志明、蔣仁祥、上訴人等三人談論可以（向法院）說上訴人未參與（強盜），但以後
要寄錢給他們等語（第一審法院訴緝字卷第二二九頁），並說明採詹森源該陳述為上
訴人不利認定證據之一。惟並未說明究竟依憑何項卷內資料，足證詹森源於八十九年
十一月二十三日以前，在第一審審理本案時，有與朱志明、蔣仁祥、上訴人等同時被
提訊調查而於第一審法院之拘留所聽聞朱志明等三人之前開談話內容。是詹森源此部
分陳述之真實性如何？非無疑竇，原審未予究明釐清，遽採為上訴人不利之論據，尚
有可議。(二)、採為判決基礎之證據資料，必須經過調查程序，而顯出於審判庭者，始
與直接審理主義符合，否則其所踐行之訴訟程序，即屬違背法令。原審採為判決基礎
之重要證據即扣案之改造四五手槍二支、鑑驗試射後尚存之子彈七顆、內政部警政署
刑事警察局鑑驗扣案槍彈之鑑驗結果通知書等證據資料，依原審審判筆錄之記載，原
審未於審判期日踐行調查程序，逐一向上訴人提示給予辨識、辯解之機會，即逕採為
認定上訴人等犯罪之證據，並對該槍彈宣告沒收，不但與直接審理法則有違，亦有應
於審判期日調查之證據而未予調查之違誤。(三)、可發射子彈具有殺傷力之改造手槍及
子彈為違禁物，依刑法第三十八條第二項之規定，不問屬於犯人與否，應予沒收。原
判決事實欄一之(二)上訴人等強盜部分，持用具有殺傷力之改造手槍既有三支，雖僅被
查扣二支，對於未查扣之另一支具殺傷力之改造手槍，是否業已滅失？第一審法院未
予究明，亦未宣告沒收，復未於判決內敘明何以不予宣告沒收之理由，尚有未合，原
判決未加糾正而予以維持，同有可議。上訴意旨指摘原判決不當，尚非全無理由，應
認有撤銷發回更審之原因。至原判決理由三說明不另為無罪之諭知部分，基於審判不
可分之原則，併予發回，附此敘明。
據上論結，應依刑事訴訟法第三百九十七條、第四百零一條，判決如主文。
中      華      民      國     九十     年     十一     月    二十二    日
                              最高法院刑事第四庭
                                  審判長法官  董  明  霈
                                        法官  丁  錦  清
                                        法官  林  茂  雄
                                        法官  王  居  財
                                        法官  張  祺  祥
      右正本證明與原本無異
                                              書  記  官
中      華      民      國     九十     年     十一     月    二十九    日


司法院資訊處製作；財團法人民間司法改革基金會備份。
